【裁判字號】    97,消債更,892
【裁判日期】    980105
【裁判案由】    更生事件
【裁判全文】
臺灣臺北地方法院民事裁定           97年度消債更字第892號
聲  請  人
即  債務人  甲○○
代  理  人  林佳陵律師
上列當事人因消費者債務清理事件聲請更生，本院裁定如下：
    主  文
聲請駁回。
聲請費用由聲請人負擔。
    理  由
一、按債務人與金融機構協商成立者，不得聲請更生或清算，但
    因不可歸責於己之事由，致履行顯有重大困難者，不在此限
    ；本條例施行前，債務人依金融主管機關協調成立之中華民
    國銀行公會會員，辦理消費金融案件無擔保債務協商機制與
    金融機構成立之協商，準用前項之規定，消費者債務清理條
    例第151條第5項、第6 項分別定有明文。又聲請更生或清算
    不合程式或不備其他要件者，法院應以裁定駁回之。但其情
    形可以補正者，法院應定期間先命補正，復為同條例第8 條
    所明定。是債務清償方案成立後，固由債務人按其條件履行
    ，惟需於其後發生情事變更，在清償期間收入或收益不如預
    期，致該方案履行困難甚或履行不能，因不可歸責於己，始
    能依本條例第151條第5項但書之規定聲請更生或清算。此項
    規定旨在避免債務人任意毀棄已成立之協商，濫用更生或清
    算之裁判上債務清理程序，蓋以債務清償方案係經當事人行
    使程序選擇權所為之債務清理契約，債務人自應受該成立之
    協議所拘束，債務人既已與金融機構協商成立，如認該協商
    方案履行有其他不適當情形，自仍應再循協商途徑謀求解決
    。
二、本件聲請意旨略以：其於民國95年4 月24日曾依中華民國銀
    行公會會員辦理消費金融案件無擔保債務協商機制，與金融
    機構成立協商，並約定自95年5月起，分80期，利率3.88%，
    且每月10日以新臺幣（下同）24,699元清償，惟上開協商條
    件並未考慮到其清償能力及基本生活所需，在無消債條例為
    基礎之協商，其僅有在銀行片面提出條件後，選擇要或不要
    ，對協商內容之還款條件並無任何置喙餘地，且債務人亦因
    本身生病（慢性肝炎與睡眠障礙等，需長期治療）、扶養配
    偶及子女每月約需支出27,627元，而其每月薪資為34,000元
    ，扣除支出僅剩6,473 元，其確有不可歸責於己致履行顯有
    重大困難之事由，並聲請更生等語。
三、經查：
  (一)債務人於95年4 月24日依中華民國銀行公會會員辦理消費金
    融案件無擔保債務協商機制，與各債權銀行成立協商並簽立
    協議書時，債務人對於當時之經濟狀況、家庭收支情形應知
    之綦詳，理應於協商時評估可否履行協商條件，債務人當時
    盱衡其經濟狀況，猶簽署協商協議書，同意債權銀行之無擔
    保債務還款計畫，即應考量自身還款能力，及籌措資金來源
    之規劃，始會達成協議，縱每月收入（或縱如債務人於97年
    11月21日陳報狀所述，於95年1 月1日至95年6月13日之間無
    收入）不敷償還協商金額，亦屬聲請人於協商時可得預見，
    核與「不可歸責於己之事由致履行顯有重大困難」之要件不
    符。又依債務人95年度綜合所得稅各類所得資料清單所示，
    債務人於95年度之所得為131,440元，平均月收入約為10,95
    3元（131,440元除以12個月），則債務人於95年4 月24日成
    立協商時，每月平均收入約為10,953元（或0元，於95年1月
    1 日至95年6月13日之間無收入），惟債務人係於96年8月始
    毀諾（繳納15個月），依債務人之財產及收入狀況說明書三
    、聲請前兩年內收入所示，其於毀諾時任職於勝心推拿國術
    館（自96年7 月15日至97年現階段、再依其所提之現在每月
    收入之說明及證明文件所載，主張目前任職於勝心推拿國術
    館清潔工作人員，因怕薪資遭債權人扣款，所以領現金……
    ）每月收入約34,000元，則債務人於毀諾時之收入並未減少
    ，反有明顯增加之趨勢。
  (二)依債務人之財產及收入狀況說明書四、聲請（於97年9 月25
    日聲請）前兩年內必要支出所示，債務人於95年間即有支出
    慢性疾病之醫療費用，且再依債務人97年11月21日陳報狀所
    述其配偶於95年起即未在外工作（再參其配偶95年度、96年
    度之綜合所得稅各類所得資料清單）則債務人於協商時就其
    應負擔之上開費用及家庭支出，應已知之甚詳，係可得預見
    ，亦核與「不可歸責於己之事由致履行顯有重大困難」之要
    件不符。且債務人於協商成立後，猶能持續履行協商金額至
    96年7 月（共繳納15個月），又債務人之子女係於96年12月
    19日出生，債務人於毀諾時（96年8 月）並未有子女扶養費
    用之支出（子女健保費、醫療、嬰兒用品……），故債務人
    之毀諾未履行債務協商與96年12月後需支出之扶養子女費用
    無關。
  (三)則在債務人收入並未減少且有明顯增加，而償債能力亦較協
    議成立時有所提高之趨勢下，債務人何以於96年8 月間即驟
    然無力繼續清償協商款項？是其稱因收入無法支付而無法清
    償，顯無足取。此外，債務人復未舉證證明其於協商成立後
    ，有何經濟狀況重大變更，致在清償期間收入或收益不如預
    期，或有何發生重大變故，使該清償方案履行困難甚或履行
    不能之情形，即使債務人事後有履行不便之情形，亦應經由
    個別債權銀行協商程序以求適當履債，而非逕行提起更生之
    聲請，且依債權人於97年12月22日陳報狀所述，銀行公會就
    協商毀諾案件業已實施一致性個別協商之方案，希債務人前
    來洽商，其願與債務人依其現行之收支情形，協商可行之清
    償方案，以協助債務人渡此難關等語，即表明債權人亦願再
    與債務人為協商可行之清償方案（且依債務人提出之97年 8
    月21日板信商業銀行通知函所示，債權人亦提供「個別協商
    一致性方案」，請債務人向最大債權銀行提出上開方案進行
    協商），則債務人為65年次，有固定收入（每月薪資約34,0
    00元至35,000元）之履行能力、清償能力，若有履行不便之
    情事，應再循協商途徑謀求解決。準此，堪認債務人尚乏不
    可歸責於己致履行顯有重大困難之事由存在。
四、綜上所述，本件債務人於協商成立後，難認有何不可歸責於
    己之事由，致履行顯有重大困難，其聲請更生與前開規定不
    符，自應予駁回，爰裁定如主文。
中    華    民    國    98    年    1    月    5    日
              民事第四庭    法      官  余明賢
上為正本係照原本作成
如不服本裁定，應於裁定送達後10日內，以書狀向本院提出抗告
，並繳納抗告費新臺幣1,000 元
中    華    民    國    98    年    1    月    5    日
                            書  記  官  楊勝欽


司法院資訊處製作；財團法人民間司法改革基金會備份。
